【裁判字號】    90,台上,4343
【裁判日期】    900718
【裁判案由】    貪污
【裁判全文】
最高法院刑事判決                                九十年度台上字第四三四三號
    上  訴  人  台灣高等法院檢察署檢察官
    被      告  乙○○
    選任辯護人  徐揆智律師
    被      告  甲○○
    選任辯護人  林辰彥律師
                黃淑怡律師
                張凱輝律師
右上訴人因被告等貪污案件，不服台灣高等法院中華民國九十年四月二十七日第二審
判決（八十九年度上訴字第三七○號，起訴案號：台灣桃園地方法院檢察署八十七年
度偵字第四○三一、九○七五號），提起上訴，本院判決如左：
    主  文
原判決撤銷，發回台灣高等法院。
    理  由
本件原判決引用起訴書之記載，以公訴意旨認被告乙○○、甲○○牽連犯貪污治罪條
例第六條第一項第三款 (檢察官於第一審審理時更正為第四條第一項第三款）、刑法
第二百十三條等罪嫌云云，惟經審理結果，則認被告二人犯罪不能證明，因而撤銷第
一審依牽連犯從一重論處被告乙○○、甲○○共同連續經辦公用工程舞弊罪刑之判決
，改判諭知其二人無罪，固非無見。
惟查：(一)原判決理由謂被告乙○○固於第一審坦稱曾與被告甲○○打過二次牌，但其
既為桃園縣大園鄉鄉長，對本案二十五件工程批示三家不同負責人之營造廠進行比價
，係政府授予之行政裁量權，並無違反法令之處，縱其認識三家營造廠之負責人而批
示邀請參加工程比價，亦無違法可言云云（第四項之(一)）。然所謂行政裁量權，係指
被告乙○○有權指定三家負責人不同之營造廠，若三家營造廠之實際負責人為同一人
，因比價之目的，在於利用不同負責人彼此利益衝突，為求標得工程，儘量壓低標價
競爭以求得標，若實際負責人為同一人，或借取他人之牌照，則因參與比價之人已特
定，不必壓低標價，只要符合底價之要求，即可順利得標，從中獲取不法之利益，自
非屬行政裁量權之範圍。而據被告甲○○供稱：「我曾口頭上要求乙○○多關照興興
營造、峰義營造、瑞盈營造（以上三家均我所有）、天億營造、誠德營造及國聖營造
等六家公司」、「我與乙○○是好朋友，請求渠關照友人開設之天億、誠德及國聖營
造公司之目的係因工程由天億等三家公司標得，我都可以借牌方式拿過來實際施工」
（見四○三一號偵查卷第一○八、一○九頁），證人即承辦工程之大園鄉公所建設課
技士吳清光證稱：「前開二十五件工程，編號第七至二十五件是由我承辦，簡雪鳳協
辦，第一至六件係陳昭益承辦，林美麗協辦。我承辦之前開比價工程案件，包商甲○
○事前已與鄉長乙○○取得共識，由渠旗下之興興、瑞盈及峰義營造公司參與比價，
有時甲○○亦會借用其他包商如天億、誠德、國聖等營造公司牌照參與比價，鄉長乙
○○即根據甲○○所提供之三家包商名稱填寫在前述簡雪鳳簽文上，後簡雪鳳則將該
三家包商之比價通知函及三份空白標單以電話通知甲○○公司之會計小姐李秀美前來
鄉公所領取」、「我自承辦大園鄉公所建設課業務起，即知道興興、瑞盈及峰義等三
家營造公司均屬甲○○所有，至於鄉長乙○○我不知渠何時知悉」、「因鄉長乙○○
與甲○○於前開工程開標前夕已達成共識，由甲○○所屬之興興、瑞盈及峰義三家營
造公司任何一家承包工程，但為避人耳目，甲○○偶爾借用天億、國聖、誠德及富石
等營造公司牌照陪標」、「由於鄉長乙○○與甲○○及渠胞兄前桃園縣議員陳長銓係
舊識，且甲○○於鄉長乙○○八十三年三月間上任以來就一直不斷承包大園鄉公所工
程，而該二十五件比價工程案，鄉長乙○○均指定興興、瑞盈、峰義等三家營造公司
比價，等於是鄉長明顯暗示我由甲○○承包前開工程，我因係屬下不便過問，故依照
鄉長乙○○批示辦理」（同上卷第九七、九八、九九頁），證人即大園鄉公所建設課
課長葉正裕證稱：「據我所知甲○○與乙○○係好朋友，二人經常在一起打牌，彼此
來往的很密切」（同上卷第一五二頁），被告乙○○供稱：「我與甲○○係熟識的朋
友，平常有所往來，甲○○曾要求我照顧他，給他些工作承包，陳員並曾介紹些營造
界的朋友給我認識」、「陳長銓很熟，甲○○是後來才熟的」、「甲○○介紹渠一位
住在龜山的林姓朋友給我認識，此林姓朋友應為天億營造公司的林清祥」等語（同上
卷第八三、八七、二○○頁）。原審對上開證據未予調查論述，遽採信被告乙○○所
稱其不知興興、峰義、瑞盈等三家營造廠商係由被告甲○○實際經營之辯解，並認被
告乙○○指定該三家營造廠進行比價，係其行政裁量權之範圍，自有調查未盡及理由
不備之違誤。(二)原判決理由另謂鄉長乙○○對於工程預算書金額既無決定權，是由建
設課工程員計算工程預算金額，製作預算書，分層負責核章完成的，俟發包承辦員依
規定以金額大小分四類簽辦招商，對工程員所定工程預算書金額，鄉長無權干涉，且
只有刪減權，無增加權；由此可知，鄉長無權選定小型零星工程，亦無由規避法令，
本案二十五件工程既屬比價作業，由下往上呈核，鄉長無主導權云云（第四項之(三)）
。然證人即協辦工程發包之大園鄉公所建設課職員簡雪鳳證稱：「我負責工程發包業
務之程序，首先由建設課相關承辦人員將鄉長簽准之預算書送交給我，我即依據預算
書金額決定係公開招標或係比價」等語（同上卷第一三七頁），如果無訛，則建設課
製作之預算書既須呈由鄉長批准，擔任鄉長之被告乙○○當可審核工程之範圍、金額
，其又自行負責工程底價之核定及指定參加比價之廠商，原審認被告乙○○對上開工
程無主導權，所為之論斷與卷內資料不符，亦於法有違。檢察官上訴意旨執以指摘，
非無理由，應認原判決有發回更審之原因。至被告甲○○違反公平交易法部分，基於
審判不可分原則，應一併發回。
據上論結，應依刑事訴訟法第三百九十七條、第四百零一條，判決如主文。
中      華      民      國     九十     年      七      月     十八     日
                              最高法院刑事第八庭
                                  審判長法官  張  信  雄
                                        法官  賴  忠  星
                                        法官  張  清  埤
                                        法官  陳  世  雄
                                        法官  林  開  任
      右正本證明與原本無異
                                              書  記  官
中      華      民      國     九十     年      七      月    二十五    日


司法院資訊處製作；財團法人民間司法改革基金會備份。
